臺灣高等法院刑事判決
111年度上訴字第408號
上  訴  人  臺灣桃園地方檢察署檢察官
被      告  呂奇紘




上列上訴人因被告違反洗錢防制法等案件，不服臺灣桃園地方法
院110年度金訴字第110號，中華民國110年11月30日第一審判決
（起訴案號：臺灣桃園地方檢察署110年度偵字第2141號），提
起上訴，本院判決如下：
    主  文
上訴駁回。
    事  實
呂奇紘能預見提供金融帳戶之存摺、提款卡及密碼予他人使用，
將可供詐欺犯罪者作為詐騙被害人將款項匯入該帳戶之用，竟基
於幫助詐欺取財之不確定故意，於民國109年9月13日17時26分許
前某時，在不詳地點，將其申辦之○○國際商業銀行（下稱○○銀行
）帳戶（帳號00000000000000號，下稱本案帳戶）之存摺、提款
卡及密碼，以不詳方式，提供予真實姓名年籍不詳之人使用。嗣
該年籍不詳之人取得本案帳戶之存摺、提款卡及密碼後，即基於
意圖為自己不法所有之詐欺取財犯意，於109年9月13日17時許，
以臉書暱稱「張克珉」名義，向林適杰佯以欲販售三國群英傳遊
戲虛擬貨幣，致林適杰陷於錯誤，於同日17時26分許，匯款新臺
幣（下同）4,500元至本案帳戶內，嗣因發現受騙乃報警處理而
循線查悉上情。
    理  由
甲、程序部分
壹、審理範圍
　　按對於判決之一部上訴者，其有關係之部分，視為亦已上訴
    ，刑事訴訟法第348條第2項定有明文。而所謂有關係之部分
    ，係指法院認具案件單一性不可分關係之實質上或裁判上一
    罪，判決之各部分在審判上無從分割，因一部上訴而其全部
    必受影響者而言。本件檢察官雖僅就原判決不另為無罪諭知
    部分提起上訴，然其有關係之部分即原審諭知有罪部分，因
    審判不可分，視為亦已上訴，本院審理範圍自應及於原判決
    有罪及不另為無罪諭知部分，即起訴事實及原判決之全部，
    合先說明。
貳、證據能力
一、本件當事人對於本判決所引用下述被告以外之人於審判外之
    陳述，均未爭執其證據能力，復未於言詞辯論終結前聲明異
    議，本院審酌該等證據作成時並無不當取得情形，認以之作
    為本案證據亦屬適當，依刑事訴訟法第159條之5規定，均有
    證據能力。
二、本判決所引用之其他非供述證據，查無違反法定程序取得之
    情形，依同法第158條之4反面解釋，均具證據能力。
乙、實體部分
壹、訊據被告固坦承申辦本案帳戶，惟否認幫助詐欺取財犯行，
    辯稱：本案帳戶存摺與提款卡是遺失，遺失前我將上述資料
    放在手提袋內置於機車腳踏墊上，發現遺失後有去○○的警局
    備案，並無幫助詐欺犯行等語。經查：
一、本案帳戶為被告所申設，業據其坦承在卷（偵卷第84頁，原
    審審金訴卷第45頁，原審金訴卷第89頁），而告訴人林適杰
    於109年9月13日遭詐騙後，轉帳4,500元至本案帳戶，業據
    告訴人於警詢中證述明確（偵卷第19-21頁），並有通訊軟
    體對話翻拍照片、網路銀行轉帳截圖、本案帳戶交易明細表
    可參（偵卷第29-34、37-40頁），且為被告所不爭執。堪認
    確有不詳之人於取得本案帳戶後，以之作為詐騙告訴人匯款
    之帳戶，此部分事實，已可認定。
二、本件應審究者為，詐欺集團所利用之本案帳戶是否為被告所
    提供？若為被告所提供，其主觀上有無幫助詐欺取財之不確
    定故意？
（一）關於遺失本案帳戶提款卡與存摺之經過，被告於第一次偵
      訊中先稱「我騎車去辦事情時，一個提袋掉了，裡面有我
      的身分證、○○銀行提款卡、存摺」、「（問：為何出門特
      地帶○○銀行存摺？）因為當時我要搬家，所以放在同一個
      包包」等語（偵卷第84頁），明確表示因為搬家所以將本
      案存摺與提款卡攜帶外出並且遺失，隻字未提及要申辦網
      路銀行或查閱帳戶資料之事。然其在第二次偵訊時卻改稱
      「要使用帳戶才會把提款卡帶在身上」、「當天想用，所
      以帶○○銀行本子去辦事，要確認帳戶狀況並辦理網路銀行
      功能，還沒到銀行就掉了」（偵卷第111頁），其所辯帳
      戶資料遺失之經過，前後明顯不一。復以被告既稱本案帳
      戶幾乎沒有在使用，因此遺失後並未掛失補發存摺（偵卷
      第84頁），然其既稱有申辦網路銀行之需求，特地攜帶久
      未使用之存摺與提款卡出門，足見當時亟欲前往銀行辦理
      上開事宜，且有繼續使用該帳戶之意，惟被告不僅未完成
      網路銀行之申辦手續，又未於發現帳戶遺失之第一時間向
      銀行辦理掛失，其所辯與所為除明顯矛盾外，亦與常理不
      符。
（二）關於遺失本案帳戶存摺與提款卡之處置：
 　1、被告於偵查中先稱：因為本案帳戶幾乎沒有使用，所以並
      未積極掛失補發銀行存摺（偵卷第85頁），顯表明遺失帳
      戶資料後，並未辦理掛失。惟其於本院審理中改稱：發現
      遺失帳戶後的2、3天，我有打電話去掛失，也有去警局備
      案等語（本院卷第88頁），其供述明顯互相矛盾，而金融
      帳戶存摺與提款卡為個人專屬且重要性極高之物，若被告
      果有遺失存摺與提款卡，當不至於就辦理掛失與否有如此
      歧異之陳述，故其所辯遺失帳戶乙節，難認屬實。
 　2、被告於偵查中辯稱「○○銀行提款卡與存摺、身分證放在提
      袋內掉了，身分證遺失我有辦補發，帳戶幾乎沒用所以並
      未掛失」（偵卷第84-85頁）。而依○○市○○區戶政事務所1
      10年4月9日桃市觀戶字第0000000000號函暨被告補領身分
      證申請書影本（偵卷第95-97頁），顯示被告確有在109年
      8月25日申請補領國民身分證。被告既於發現身分證遺失
      後辦理補發，可見其對於身分證件落入他人手裡，可能遭
      不法利用一節有所認識，衡情，對於專屬性甚高之本案帳
      戶存摺與提款卡一併遺失，被告理應相當緊張，惟其卻未
      做任何掛失處置，顯與常理不符。
 　3、依被告於原審審理中所稱「（問：既然遺失身分證要補領
      ，遺失○○銀行存摺為何沒有掛失、補辦？）因為我沒有使
      用」、「（問：沒有在用，掉了也沒關係？）理論上是這
      樣說」（原審金訴卷第40頁）等語，可見其並不在意本案
      帳戶資料遺失，而被告遺失帳戶存摺與提款卡後漠不關心
      、毫不在意之態度，顯然悖於一般常情，故其是否果有遺
      失本案帳戶資料，顯然有疑。
（三）依○○銀行集中管理部110年11月9日○○個（集）字第110010
      7198號函暨帳戶客戶基本資料、○○銀行110年11月15日○○
      作文字第00000000號函（原審金訴卷第75-79頁）及本案
      帳戶交易明細表（偵卷第40頁）所示，本案帳戶於109年8
      月31日有將餘額11元轉至被告名下之○○銀行帳戶之交易紀
      錄。關於上述轉帳交易，被告供稱「因為金融帳戶提款最
      低金額為100元，所以我常將不同金融帳戶內不滿100元的
      餘額，集中匯到同一金融帳戶內，以方便能夠湊滿100元
      為提領」（原審金訴卷第88-90頁），可見其在109年8月3
      1日仍親自使用本案帳戶。再觀諸本案帳戶於109年3月間
      ，至少有10筆以上、金額在1萬元至14萬元不等之款項存
      、提（或轉帳）紀錄，且交易頻繁（偵卷第37-40頁），
      足徵該帳戶並非被告久未使用之閒置帳戶。復以被告供稱
      其專程將該帳戶存摺與提款卡攜帶外出，欲辦理網路銀行
      申請事宜，益見其有繼續使用該帳戶之打算，然上開帳戶
      之存摺、提款卡究係在何時、何地遺失，被告始終無法明
      確說明，且對於遺失之經過交代不清，一再推稱「我記性
      不好」、「我怎麼會記得這麼清楚」（原審金訴卷第38、
      41、89頁，本院卷第86頁），其所為顯均與常理不合。
（四）至被告辯稱將本案帳戶密碼以便條紙貼在提款卡後面等語
      （偵卷第84頁，原審金訴卷第89頁），惟金融機構之帳戶
      關乎存戶個人財產權益甚大，而帳戶內款項之提領，僅須
      以帳戶提款卡配合鍵入正確密碼使用即可，一旦遺失，除
      將造成個人財物之損失外，甚且可能淪為他人犯罪之用，
      不但損及個人信用，更有因此背負刑責之可能，是以一般
      人皆知曉應將密碼資料保密，不輕易揭露，以避免遺失提
      款卡後遭人利用之風險，縱將提款卡密碼寫下以免遺忘，
      亦會注意將密碼與提款卡分開放置，或僅記載部分數字作
      為提示，不致將密碼全數寫在提款卡上，以免提款卡遺失
      或遭竊時，他人得以輕易依與提款卡同置之密碼，逕行提
      領該帳戶內存款或冒用帳戶。復參酌被告於原審審理中稱
      「○○銀行的領款密碼應該是0000000」（原審金訴卷第90
      頁），可知其對本案帳戶提款卡之密碼記憶清楚，衡情當
      無遺忘之虞，實無將密碼書寫在提款卡上之必要，是被告
      所辯將密碼以便條紙貼在提款卡後面，遺失後遭人盜用乙
      節，並非可採。
（五）末行為人有無犯罪之故意（含直接故意或間接故意），乃
      個人內在之心理狀態，必須從行為人之外在表徵及其行為
      時之客觀情況，依經驗法則審慎斟酌研斷，方能發現真實
      。而持有金融帳戶之存摺、提款卡及密碼，即可為轉帳或
      提領該帳戶內款項之處分行為，被告為本案帳戶之持有人
      ，對此當知之甚詳。又金融帳戶資料係事關個人財產權益
      之保障，其專有性甚高，除非本人或與本人具有親密或信
      賴者，斷無提供陌生他人持有使用之理，且縱令有特殊情
      況偶須交付他人使用，亦必對該人甚為熟悉、信任，且深
      入瞭解用途及合理性，始會安心提供。再者，該等專有物
      品如落入不明人士手中，極易被利用為與財產犯罪有關之
      犯罪工具，故關於此等重要事物，必然妥善保管，且若失
      竊必迅即報案，以免遭人不法利用，此為吾人依一般生活
      認知所易於體察之常識，亦經電視新聞及報章雜誌等大眾
      傳播媒體多所報導，政府亦極力宣導，期使民眾注意防範
      。故一般人本於生活經驗及認識，在客觀上當可預見完全
      不相識或不甚熟識之人要求提供金融機構存款帳戶資料及
      其密碼等供其使用之行徑，往往與利用該帳戶進行詐騙或
      其他財產犯罪有密切關連。被告於本案案發時30歲，大學
      肄業，任職電信門市專員、司機（原審金訴卷第91頁），
      其智識正常且有社會經驗，對上情自難謂全無所知。被告
      主觀上既可預見將本案金融帳戶資料（存摺、提款卡及密
      碼）交予他人，可能遭詐欺集團利用從事詐欺取財犯罪行
      為，仍提供上述資料給身分不詳之人，堪認被告主觀上有
      幫助詐欺取財之不確定故意。　　
三、綜上所述，被告幫助詐欺取財犯行事證明確，應依法論科。
貳、論罪科刑
一、按人頭帳戶之存摺、提款卡等物既在犯罪行為人手中，於被
    害人匯款至人頭帳戶時起，迄警察受理報案通知銀行列為警
    示帳戶凍結其內現款，犯罪行為人實際上既得領取，對該匯
    入款項即有支配管領能力，自屬既遂。本件被害人因受騙而
    匯款或轉帳至詐欺集團成員掌握之人頭帳戶，則於款項完成
    匯轉時，即屬詐欺集團成員之實力支配範圍，縱車手因帳戶
    業經通報列為警示帳戶或提款卡為警查獲，而無法或未及提
    領成功，仍無礙於詐欺既遂之認定（最高法院110年度台上
    字第5420號判決意旨參照）。本件告訴人受騙匯款至本案帳
    戶後，因本案帳戶業已設為警示帳戶，詐欺集團成員並未領
    取該筆贓款，然告訴人既已完成匯款，即屬詐欺集團成員之
    實力支配範圍，縱尚未提領，仍無礙於詐欺取財既遂之認定
    ，合先敘明。
二、次按刑法上之幫助犯，係指以幫助之意思，對於正犯資以助
    力，而未參與實施犯罪之行為者而言。被告將本案帳戶之提
    款卡及密碼提供予不詳之人用以詐欺被害人匯入金錢，而助
    其遂行詐欺取財犯行，並無證據證明被告與實際實行詐騙行
    為之人間有犯意聯絡或行為分擔，則被告對他人詐欺取財犯
    行以提供帳戶方式施以助力，係犯刑法第30條第1項、第339
    條第1項之幫助詐欺取財罪（起訴意旨誤載為幫助詐欺取財
    未遂，業經檢察官當庭更正如上《原審審金訴卷第44頁》，併
    此說明）。被告基於幫助詐欺取財之犯意而為本案行為，其
    未參與詐欺取財之構成要件行為，惡性明顯低於正犯，爰依
    刑法第30條第2項規定減輕其刑。　　
參、不另為無罪諭知部分
    公訴意旨認被告基於幫助洗錢之不確定故意，將本案帳戶之
    存摺、提款卡及密碼交付他人，另涉犯刑法第30條第1項、
    洗錢防制法第14條第1項之幫助洗錢罪嫌。惟查：
一、按提供金融帳戶提款卡及密碼之行為人，因已失去對自己帳
    戶之實際管領權限，若無配合指示親自提款，即無收受、持
    有或使用特定犯罪所得之情形，且無積極之移轉或變更特定
    犯罪所得之行為，故非屬洗錢防制法第2條第1款、第3款所
    稱之洗錢行為。而提供金融帳戶提款卡及密碼供他人使用，
    嗣後被害人雖匯入款項，然此時之金流仍屬透明易查，在形
    式上無從合法化其所得來源，未造成金流斷點，尚不能達到
    掩飾或隱匿特定犯罪所得之來源、去向及所在之作用，須待
    款項遭提領後，始產生掩飾、隱匿之結果，若無參與後續之
    提款行為，即非同條第2款所指洗錢行為，無從成立一般洗
    錢罪之直接正犯。如提供金融帳戶之行為人主觀上認識該帳
    戶可能作為對方收受、提領特定犯罪所得使用，對方提領後
    會產生遮斷金流以逃避國家追訴、處罰之效果，仍基於幫助
    之犯意，提供該帳戶之提款卡及密碼，以利洗錢之實行，應
    論以一般洗錢罪之幫助犯（最高法院108年度台上字第3101
    號裁定意旨參照）。
二、又「洗錢」為專業用語，涉及複雜之金融及法律概念，一般
    市井民眾通常無法充分明白理解知曉「洗錢」之概念及其範
    疇，況且行為人提供詐欺集團金融帳戶後，得否助成洗錢行
    為之遂行，端視其後詐欺集團成員款項提領方式而有不同，
    除有行為人於提供金融帳戶時，已對於詐欺集團成員以現金
    提領後，將以層層轉交方式造成金流斷點等節有高度認識，
    始可認其所為與一般洗錢罪具有直接關聯性之幫助行為。從
    而，一般民眾提供金融帳戶（存摺、提款卡、密碼）予不熟
    識之人，其主觀上或有詐欺集團可能會利用其提供之金融帳
    戶，作為向他人詐欺取財工具之直接故意或不確定故意，但
    若謂不問情節均認提供金融帳戶之行為人，主觀上均已認識
    該帳戶可能作為對方收受、提領特定犯罪所得使用，對方提
    領後會產生遮斷金流以逃避國家追訴、處罰之效果者，則不
    無將幫助詐欺行為與幫助洗錢行為之主觀犯意等視之，而與
    前揭最高法院108年度台上大字第3101號裁定意旨有違。
三、本件被告固有提供本案帳戶資料予詐欺集團，使該集團成員
    以此帳戶詐騙被害人等之款項，惟被害人匯款至本案帳戶後
    ，詐騙集團成員收取贓款之管道甚多（包括自該帳戶再轉匯
    入其他帳戶，或由車手臨櫃提款或以提款卡至自動櫃員機提
    領），亦即詐騙集團使用人頭帳戶詐得款項後，並非必然會
    以造成金流斷點或掩飾、隱匿詐騙款項來源、去向、所在之
    方式取得犯罪所得，而被告所能預見或可得預見者，應僅止
    於其所提供之帳戶係供被害人匯款所用，至於詐欺集團成員
    是否層轉該犯罪所得，或將之合法化該所得來源以產生金流
    斷點等情，尚難認被告對此有所認識。卷內既無證據證明被
    告主觀上認知或可預見贓款提領會產生遮斷資金流動軌跡以
    逃避國家追訴、處罰之效果，仍基於幫助犯意而提供本案帳
    戶資料，自不能僅因被告提供帳戶之行為，遽論以洗錢罪之
    幫助犯。
肆、駁回上訴理由
一、原審以被告犯罪事證明確，適用刑法第30條第1項、第339條
    第1項之規定，並審酌被告提供本案帳戶供他人犯罪收贓之
    用，助長詐欺等財產犯罪，且因有「人頭戶」包藏掩飾致而
    查緝困難之故，主犯成員遂有恃無恐，致受騙民眾受有財產
    上損害，擾亂金融交易往來秩序，危害社會正常交易安全，
    造成執法機關查緝及被害人求償之困難，復衡其犯後設詞掩
    飾犯行，犯後態度不佳，兼衡告訴人受騙金額、被告本身並
    未實際參與詐欺犯行，責難性較小，自陳大學肄業、案發時
    從事電信門市專員、司機工作、母親腿部健康不佳且無資力
    開刀之家庭經濟生活狀況，暨其犯罪動機、目的、手段等一
    切情狀，量處有期徒刑4月，並諭知易科罰金之折算標準。
    另就沒收部分敘明：①本案帳戶之存摺、提款卡，固係被告
    所有持供犯本案詐欺犯行所用，然並未扣案，且上開物品單
    獨存在不具刑法上之非難性，欠缺刑法上重要性，依刑法第
    38條之2第2項規定，不予宣告沒收或追徵；②依卷內證據無
    從認定被告有因提供帳戶而取得對價，自毋庸宣告沒收犯罪
    所得。經核原判決認事用法及量刑沒收均無不當，應予維持
    。
二、檢察官上訴意旨主張：被告主觀上認識其交付本案帳戶之存
    摺、提款卡及密碼，可能供行使詐術之人收受、提領犯罪所
    得之用，且提領後會產生遮斷金流以逃避國家追訴、處罰之
    效果，而構成幫助犯洗錢防制法第14條第1項之罪，原判決
    認被告僅構成幫助詐欺取財罪，認事用法容有違誤。惟被告
    提供本案帳戶資料之行為僅構成幫助詐欺取財罪，並不構成
    刑法第30條第1項、洗錢防制法第14條第1項之幫助洗錢罪，
    已詳如前述「不另為無罪諭知部分」，原審同此認定，經核
    並無不合。從而，檢察官執上開理由提起上訴，為無理由，
    應予駁回。
據上論斷，應依刑事訴訟法第368條，判決如主文。
本案經檢察官何嘉仁到庭執行職務。
中　　華　　民　　國　　111 　年　　5 　　月　　17　　日
                  刑事第二十五庭審判長法  官 邱滋杉
                                      法  官 黃翰義
                                      法  官 邱瓊瑩
以上正本證明與原本無異。
被告不得上訴。
檢察官如不服本判決，應於收受送達後20日內向本院提出上訴書
狀，惟須受刑事妥速審判法第9條限制。其未敘述上訴之理由者
，並得於提起上訴後20日內向本院補提理由書(均須按他造當事
人之人數附繕本)「切勿逕送上級法院」。
刑事妥速審判法第9條：
除前條情形外，第二審法院維持第一審所為無罪判決，提起上訴
之理由，以下列事項為限：
一、判決所適用之法令牴觸憲法。
二、判決違背司法院解釋。
三、判決違背判例。
刑事訴訟法第 377 條至第 379 條、第 393 條第 1 款之規定，
於前項案件之審理，不適用之。
                                      書記官 桑子樑
中　　華　　民　　國　　111 　年　　5 　　月　　17　　日
附錄：本案論罪科刑法條全文
中華民國刑法第339條
意圖為自己或第三人不法之所有，以詐術使人將本人或第三人之
物交付者，處5年以下有期徒刑、拘役或科或併科50萬元以下罰
金。
以前項方法得財產上不法之利益或使第三人得之者，亦同。
前二項之未遂犯罰之。
中華民國刑法第30條
幫助他人實行犯罪行為者，為幫助犯。雖他人不知幫助之情者，
亦同。
幫助犯之處罰，得按正犯之刑減輕之。